臺灣士林地方法院民事簡易判決
                                   110年度士簡字第1748號
原      告  台新國際商業銀行股份有限公司

法定代理人  尚瑞強  


訴訟代理人  吳尚展  
被      告  曹昌昇  
            曹李嬉  
            曹昌正  
            曹淑女  
上列當事人間回復所有權移轉登記等事件，本院於民國111年1月
16日言詞辯論終結，本院判決如下：
    主  文
被告就被繼承人曹永山所遺如附表所示之不動產所為遺產分割協
議之債權行為及物權行為，均應予撤銷。
被告曹李嬉應將附表編號一至九所示之不動產於民國一百零五年
十二月十六日以分割繼承為登記原因之所有權移轉登記予以塗銷
。
被告曹李嬉應將附表編號十所示之未辦理保存登記建物之房屋稅
稅籍回復為被繼承人曹永山。
訴訟費用新臺幣壹仟元由被告負擔。
    事實及理由要領
一、按訴狀送達後，原告不得將原訴變更或追加他訴；但請求之
    基礎事實同一、擴張或減縮應受判決事項之聲明者，不在此
    限，民事訴訟法第255條第1項但書第2款、第3款定有明文。
    又依同法第436條第2項之規定，前揭規定於簡易訴訟程序亦
    適用之。次按，債權人依民法第244條行使其撤銷權，如僅
    請求撤銷債務人之行為，則應以行為當事人為被告，即其行
    為為單獨行為時，應以債務人為被告，其行為為雙方行為時
    ，應以債務人及其相對人為被告，其行為當事人有數人時，
    必須一同被訴，否則應認其當事人之適格有欠缺（最高法院
    28年上字第978號判決意旨參照）。查原告起訴請求撤銷被
    繼承人曹永山之繼承人所為遺產協議分割行為，因其繼承人
    均無拋棄繼承，此有財政部臺北國稅局遺產稅免稅證明書及
    家事事件公告查詢資料在卷可參，自應以其協議分割之全體
    繼承人為被告，是原告起訴時訴之聲明為：「㈠被告曹昌昇
    、曹李嬉等就如附表編號1至9所示之不動產（下稱系爭不動
    產）所為遺產分割協議及民國105年12月16日被告曹昌昇、
    曹李嬉所為分割繼承登記行為均應予撤銷。㈡被告曹昌昇、
    曹李嬉於105年12月16日以分割繼承爲原因就系爭不動產所
    為之分割繼承登記予以塗銷，並命被告曹李嬉將系爭不動產
    ，回復原狀登記為被繼承人曹永山之全體繼承人所有。」，
    嗣於訴訟程序進行中，原告追加訴外人即被繼承人曹永山之
    繼承人曹昌正、曹淑女為被告，而變更訴之聲明為：「㈠被
    告曹昌昇、曹李嬉、曹昌正、曹淑女就被繼承人曹永山所遺
    如附表所示之不動產所為遺產分割協議之債權行為及物權行
    為，均應予以撤銷。㈡被告曹李嬉應將被繼承人曹永山所遺
    系爭不動產於105年12月16日所為之分割繼承登記予以塗銷
    。㈢被告曹李嬉應將如附表編號10所示未辦理保存登記建物
    （下稱系爭房屋）之房屋稅稅籍回復為被繼承人曹永山。」
    ，核其上開變更請求部分，或屬訴訟標的對於數人必須合一
    確定時，追加其原非當事人之人為當事人，或屬擴張應受判
    決事項之聲明，揆諸前揭之規定，應予准許。又被告經合法
    通知，未於言詞辯論期日到場，且無民事訴訟法第386條所
    列各款情事，爰依原告之聲請，由其一造辯論而為判決。
二、原告起訴主張：被告曹昌昇於93年3月26日向原告申請代償
    金，迄今尚積欠原告新臺幣（下同）74355元未清償，嗣原
    告於110年10月25日因調取系爭不動產之臺北市地籍異動索
    引，並經閱覽鈞院調取系爭不動產之登記文件，始得知如附
    表所示之不動產為被繼承人曹永山所有，被繼承人曹永山於
    105年9月4日死亡，被告曹昌昇並未拋棄繼承，如附表所示
    之不動產為被告曹昌昇及其他全體繼承人即被告曹李嬉、曹
    昌正、曹淑女所公同共有，並應將系爭不動產辦理繼承登記
    為其等公同共有，詎被告曹昌昇並未辦理繼承登記，而於10
    5年12月14日將如附表所示之不動產協議分割為被告曹李嬉
    所有，並於105年12月16日以分割繼承為原因將系爭不動產
    登記為被告曹李嬉所有，被告曹昌昇利用不為繼承登記之無
    償行為，使其陷於無資力，而有害於原告前開債權之受償，
    爰依民法第244條第1項、第4項之規定提起本件訴訟，並聲
    明：㈠被告曹昌昇、曹李嬉、曹昌正、曹淑女就就被繼承人
    曹永山所遺如附表所示之不動產所為遺產分割協議之債權行
    為及物權行為，均應予以撤銷。㈡被告曹李嬉應將被繼承人
    曹永山所遺系爭不動產於105年12月16日所為之分割繼承登
    記予以塗銷。㈢被告曹李嬉應將系爭房屋之房屋稅稅籍回復
    為被繼承人曹永山。
三、被告雖未於言詞辯論期日到場，然其先前提出之答辯狀則以
    ：被告間所為遺產分割協議及辦理遺產分割登記行為，乃基
    於身分關係而為高度人格自由之表現，非僅被告曹昌昇一人
    之無償財產行為；又撤銷權行使之目的，在於保全債務人原
    有之清償能力，並非在於增加其清償力，原告貸予款項時所
    評估者，應係被告曹昌昇本身之資力，而無從就將來未必獲
    致之財產予以衡估，是被告等人對系爭不動產之公同共有權
    利，本不在民法第244條之保護範圍，且就被繼承人所遺財
    產全數拋棄，尚非得許債權人撤銷，舉重以明輕，遑論遺產
    分割協議；又本件被告係於105年12月辦理繼承分割登記，
    原告於110年始提起本件撤銷訴訟，顯已逾法定除斥期間等
    語資為抗辯，並聲明駁回原告之訴。
四、得心證之理由:
　㈠按債務人所為之無償行為，有害及債權者，債權人得聲請法
    院撤銷之；前條撤銷權，自債權人知有撤銷原因時起，一年
    間不行使，或自行為時起，經過十年而消滅，民法第244條
    第1項、第245條定有明文。次按，債權人之撤銷權之期間，
    自債權人知有撤銷原因時起算，所謂撤銷原因係指構成行使
    撤銷權要件之各事由而言，在無償行為，應自知有害及債權
    之事實時起算，在有償行為，除知有害及債權之事實外，並
    須知債務人及受益人亦知其情事時起算（最高法院100年度
    台上字第1058號判決意旨參照）；又民法第245條所規定期
    間為除斥期間，其時間經過時權利即告消滅。此項除斥期間
    有無經過，縱未經當事人主張或抗辯，法院亦應先為調查認
    定，以為判斷之依據（最高法院85年台上字第1941號判決意
    旨參照）。查被告曹李嬉雖係於105年12月16日辦畢系爭不
    動產之分割繼承登記，然依原告提出系爭不動產之臺北市地
    籍異動索引，其上所載列印時間為110年10月25日，故原告
    主張其申請上開異動索引始知悉被告間關於系爭不動產之分
    割協議及分割繼承登記行為，尚非無據；又被繼承人曹永山
    所有之系爭房屋於105年12月14日協議分割為被告曹李嬉所
    有，此有本院向臺北市士林地政事務所函調系爭不動產之分
    割繼承登記申請案所附之財政部臺北國稅局遺產稅免稅證明
    書、遺產分割協議書在卷可稽，且原告係於110年12月16日
    進行閱卷始得悉上情，亦有其閱卷聲請書附卷可參，而原告
    係於110年11月23日就系爭不動產提起本件訴訟，並於110年
    12月22日就系爭房屋擴張訴之聲明，此有蓋有本院收文章戳
    之民事起訴狀及民事追加被告及變更並擴張聲明狀附卷可稽
    ，參酌如附表所示不動產之分割協議及分割繼承登記行為係
    於105年12月間所為，是原告提起本件訴訟，顯未逾前開規
    定之1年或10年之除斥期間，應堪認定。
　㈡原告主張其對被告曹昌昇有前開債權，而被繼承人曹永山於1
    05年9月4日死亡後遺有如附表所示之不動產，被告曹昌昇、
    曹李嬉、曹昌正、曹淑女為其繼承人，且均未拋棄繼承，竟
    於109年12月14日就如附表所示之不動產為遺產分割協議，
    約定如附表所示之不動產由被告曹李嬉繼承，並由被告曹李
    嬉就系爭不動產依此辦理分割繼承登記之事實，業據原告提
    出與其所述相符之代償金申請書暨約定書、帳簿查詢資料、
    臺北市地籍異動索引等影本為證，並有本院依職權調取之系
    爭不動產之土地建物查詢資料在卷可稽，又有本院向臺北市
    士林地政事務所函調之土地登記申請書、登記清冊、繼承系
    統表、財政部臺北國稅局遺產稅免稅證明書、遺產分割協議
    書、戶籍謄本、戶籍登記簿、光復後除戶戶籍簿冊浮籤記事
    資料專用頁、印鑑證明、土地所有權狀等件在卷可稽，而被
    告等人經合法通知，無正當理由而未於言詞辯論期日到場爭
    執，復未提出書狀就此為任何具體的聲明及陳述，本院審酌
    上開證據，應認此部分之事實，堪信為真正。
　㈢又繼承權之拋棄，係指繼承人於法定期間否認繼承對其發生
    效力之意思表示，即消滅繼承效力之單獨行為，而拋棄因繼
    承所取得之財產，係於繼承開始後，未於法定期間拋棄繼承
    權，嗣就其已繼承取得之財產予以拋棄，與拋棄繼承權之性
    質迥然有別；又繼承權之拋棄，固不許債權人依民法第244
    條第1項規定撤銷之，惟如拋棄因繼承所取得之財產，而將
    繼承所得財產之公同共有權，與他繼承人為不利於己之分割
    協議，倘因而害及債權者，債權人自得依民法第244條第1項
    行使撤銷權（最高法院106年度台上字第1650號判決意旨參
    照）。又繼承開始後，繼承人將繼承所得財產上之公同共有
    遺產，與他繼承人為不利於己之分割協議，非單純財產利益
    之拒絕，倘屬有害及債權之無償行為，債權人自得訴請撤銷
    （最高法院107年度台上字第453號裁定意旨參照）。又債權
    人行使民法第244條規定之撤銷權，以債務人之行為有害及
    債權，為其要件之一，此之所謂害及債權，乃指債務人之行
    為，致積極的減少財產，或消極的增加債務，因而使債權不
    能獲得清償之情形(最高法院81年度台上字第207號民事判決
    意旨參照）。況繼承權固為具有人格法益之一身專屬權利，
    惟於繼承人未拋棄繼承，本於繼承與其他繼承人對於遺產全
    部為公同共有時，該公同共有權已失其人格法益性質，而為
    財產上之權利。從而，繼承人間之遺產分割協議，係公同共
    有人間就公同共有物所為之處分行為，倘全部遺產協議分割
    歸由其他繼承人取得，對未分割取得遺產之該繼承人而言，
    形式上係無償行為，若害及債權人之債權實現，債權人應得
    提起民法第244條第1項之撤銷訴訟，尚不因遺產分割協議是
    否於繼承人仍得為拋棄繼承之法定期間內為之而異，亦不因
    繼承人是否善意而有區別（臺灣高等法院暨所屬法院105年
    法律座談會民事類提案第7號、106年法律座談會民事類提案
    第2號研討結果參照）。
　㈣查本件原告為被告曹昌昇之債權人，被告曹昌昇於被繼承人
    曹永山死亡後亦未拋棄繼承，則被告曹昌昇即與其他繼承人
    （即其餘被告）就如附表所示之不動產取得公同共有之權利
    ，參照上開說明，該公同共有權已失其人格法益性質，而為
    財產上之權利；然被告等人於109年12月14日協議將如附表
    所示之不動產為遺產分割而歸由被告曹李嬉取得，並於105
    年12月16日以分割繼承為原因將該系爭不動產登記為被告曹
    李嬉單獨所有，而依上開免稅證明書所載遺產總額明細表所
    示，被繼承人曹永山名下僅有如附表所示之不動產，則被告
    曹昌昇顯未因遺產分割而取得任何遺產，堪認被告間就如附
    表所示之不動產所為分割協議，確有將被告曹昌昇因繼承取
    得如附表所示不動產之公同共有權，無償讓與被告曹李嬉之
    情形，而被告曹昌昇以如附表所示不動產之遺產分割協議積
    極減少其責任財產，致無法清償其積欠原告之債務，則被告
    間就如附表所示不動產所為遺產分割協議之債權行為及物權
    行為，自害及原告之債權實現，是原告請求撤銷被告間就如
    附表所示不動產所為遺產分割協議之債權行為及物權行為，
    即屬有據。又被告間就如附表所示不動產所為遺產分割協議
    之債權行為及物權行為，既屬民法第244條第1項所規定有害
    及原告債權而得撤銷之無償行為，業經本院認定如前，則原
    告依同條第4項之規定，併請求受益人即被告曹李嬉塗銷系
    爭不動產於109年12月16日所為以分割繼承為登記原因之所
    有權移轉登記，且將系爭房屋之房屋稅稅籍回復為被繼承人
    曹永山，於法並無不合。是原告依上開法律關係，求為判決
    如主文第1項、第2項、第3項所示，為有理由，應予准許。
五、本件事證已臻明確，兩造其餘攻擊防禦方法及舉證，經核與
    判決結果不生影響，無逐一論列之必要，併予敘明。
六、本件係就民事訴訟法第427條第1項適用簡易程序所為被告敗
    訴之判決，並依同法第78條之規定職權確定訴訟費用額為10
    00元（第一審裁判費），應由被告負擔。
中　　華　　民　　國　　111 　年　　2 　　月　　24　　日
                  士林簡易庭  法  官  黃雅君
　　　　　　　　　
以上正本係照原本作成。
如不服本判決，應於判決送達後20日內，向本院提出上訴狀並應
記載上訴理由，如於本判決宣示後送達前提起上訴者，應於判決
送達後20日內補提上訴理由書（須附繕本）。
中　　華　　民　　國　　111 　年　　2 　　月　　24　　日
                              書記官  吳俊明
附表：
編號 類別 標的 現所有權人 1 土地 臺北市○○區○○段0○段000地號 曹李嬉 2 土地 臺北市○○區○○段0○段000地號 曹李嬉 3 土地 臺北市○○區○○段0○段000地號 曹李嬉 4 土地 臺北市○○區○○段0○段000地號 曹李嬉 5 土地 臺北市○○區○○段0○段00000地號 曹李嬉 6 土地 臺北市○○區○○段0○段000地號 曹李嬉 7 土地 臺北市○○區○○段0○段000地號 曹李嬉 8 土地 臺北市○○區○○段0○段000地號 曹李嬉 9 土地 臺北市○○區○○段0○段00000地號 曹李嬉 10 房屋 臺北市○○區○○路0段00號(未辦理保存登記) 曹李嬉